【裁判字號】    96,重上,489
【裁判日期】    970701
【裁判案由】    損害賠償
【裁判全文】
臺灣高等法院民事判決                 96年度重上字第489號
上  訴  人  大洋僑果股份有限公司
法定代理人  甲○○
訴訟代理人  陳啟昌律師
            陳福寧律師
被 上訴 人  錢櫃企業股份有限公司
法定代理人  乙○
訴訟代理人  彭意森律師
上列當事人間請求損害賠償事件，上訴人對於中華民國96年8月2
日臺灣臺北地方法院96年度北重訴字第2號第一審判決提起上訴
，本院於97年6月17日言詞辯論終結，判決如下：
    主      文
原判決關於命上訴人給付之金額，超過新臺幣壹仟捌佰肆拾參萬
玖仟陸佰貳拾壹元及其利息，及該部分假執行之宣告，暨訴訟費
用之裁判均廢棄。
上廢棄部分，被上訴人在第一審之訴及假執行之聲請均駁回。
其餘上訴駁回。
第一、二審訴訟費用由上訴人負擔百分之九十二，餘由被上訴人
負擔。
    事實及理由
一被上訴人起訴主張：伊於民國85年11月21日向訴外人建隆企業
  股份有限公司（下稱建隆公司）承租門牌號碼臺北市○○○路
  308號地下3層至地上10層含汽車停車塔14位（下合稱系爭租賃
  物，前者稱系爭房屋、後者稱系爭停車塔），租期至95年11月
  14日止，並簽立租賃合約書（下稱系爭租約），伊同時交付建
  隆公司保證金新臺幣（下同）2,200萬元；嗣建隆公司於86年
  10月15日將系爭建物出賣於上訴人，由其繼受建隆公司出租人
  之權利義務。伊於租期屆滿後之95年11月24日將系爭建物點交
  返還上訴人，其依約應返還保證金2,200萬元，詎其僅返還部
  分，餘20,094,385元迄未返還，伊於95年11月29日函催上訴人
  返還，其於同年12月1日收受該函，仍拒不給付。爰依系爭租
  約第11條之約定，求為命上訴人如數給付，及自95年12月3日
  起加計法定遲延利息之判決。
  上訴人則以：被上訴人未於租期屆滿前8個月通知伊是否續租
  ，伊得請求其給付自95年11月24日起至96年4月18日計5個月又
  4日，按每月3,407,997元計算，計17,494,385元之損害；另系
  爭停車塔因被上訴人操作不當及保養不足，致無法使用，其應
  賠償修復費用為260萬元，均得自保證金扣除，扣除後，伊無
  庸返還分文保證金。縱認被上訴人無庸賠償上開260萬元，然
  兩造於94年11月15日合意終止系爭停車塔之租約，惟被上訴人
  迄95年11月24日始返還系爭停車塔，至少應自保證金中扣除12
  個月之損害計1,654,764元云云，資為抗辯。
二原審命上訴人如數給付，上訴人提起上訴，聲明：
  (一)原判決廢棄。
  (二)上廢棄部分，被上訴人在第一審之訴及假執行之聲請均駁回
    。
  被上訴人則聲明：上訴駁回。
三被上訴人主張前揭事實，提出系爭租約、管收記錄、兩造存證
  信函、中華民國立體停車場協會鑑定報告書（下稱立體停車場
  鑑定書）等件為證（原審卷第8-72頁）。兩造就：(一)被上訴人
  於85年11月21日向建隆公司承租系爭建物，租期至95年11月14
  日止，簽有系爭租約，其並交付保證金2,200萬元，建隆公司
  於86年10月15日將系爭租賃物出賣於上訴人，由上訴人繼受建
  隆公司出租人之權利義務；(二)兩造於95年11月21日第一次移交
  檢查，被上訴人於同年月24日複驗後將系爭建物點交返還上訴
  人；(三)被上訴人於95年11月29日，函催上訴人返還保證金，上
  訴人於同年12月1日收受該函；(四)系爭停車塔業經上訴人拆除
  等事實不爭執。
四上訴人辯稱被上訴人未依租約第11條之約定，於租期屆滿前8
  個月通知上訴人是否續租，構成債務不履行，上訴人得請求被
  上訴人給付自95年11月24日起至96年4月18日計5個月又4日，
  按每月3,407,997元計算，計17,494,385元之損害，該損害應
  自保證金扣除云云。
  (一)按「因可歸責於債務人之事由，致為不完全給付者，債權人
    得依關於給付遲延或給付不能之規定行使其權利。因不完全
    給付而生前項以外之損害者，債權人並得請求賠償」，民法
    第227條固定有明文，所謂之不完全給付，指債務人所提出
    之給付，有可歸責於債務人之事由，該給付之內容，不符合
    債務之本旨，或違反債之關係上之附隨義務，始足當之。
  (二)查系爭租約第11條約定：「期滿前退租及期滿退租：倘乙方
    （被上訴人）在租期未期滿前退租時（即租期未達十年時）
    ，除本約第四條約定之保證金新台幣貳仟貳佰萬元正由甲方
    （上訴人）沒收外，另需再賠償甲方新台幣參仟萬元正，以
    補償甲方（上訴人）因停租、另行改修等之損失，乙方（被
    上訴人）絕無異議。租期屆滿時，除非雙方另訂續約協議，
    乙方（被上訴人）應於期滿八個月前通知甲方（上訴人）續
    租與否，如不續租，乙方應於期滿柒日內遷出並交還全部租
    賃標的物與甲方（上訴人）……」，有系爭租約在卷可憑（
    原審卷第10頁）。綜觀該條前後文之約定，前段指被上訴人
    於租賃期間未屆滿前終止租約時，除保證金2,200萬元由上
    訴人沒收外，另需賠償3,000萬元；後段則指租賃期間屆滿
    時，原則上租約終止，被上訴人應於七日內遷出、交還系爭
    租賃物予上訴人，例外之情形，如被上訴人於期限屆滿前八
    個月通知上訴人，兩造得另訂續約協議。顯然該八個月期限
    之約定，乃兩造在租賃期滿前預留時間，俾其等進行洽談租
    期、租金若干等之續租協商，非規範被上訴人須於租賃期間
    屆滿八個月前向上訴人為不續租通知之約定，此觀上開約定
    「租期屆滿時，除非雙方『另訂續約』協議，乙方應於期滿
    八個月前通知甲方『續租與否』……」自明。是前揭所謂期
    滿八個月前之通知，指被上訴人續租與否之通知，非指被上
    訴人不續租之通知。準此，若被上訴人未於租期屆滿八個月
    前，通知上訴人擬續租，其法律效果僅被上訴人喪失與上訴
    人續約之權利，並無其他任何違約或賠償之約定。換言之，
    苟被上訴人未於租期屆滿前八個月通知上訴人擬續租，上訴
    人於此期間得另覓其他欲承租者，被上訴人於租期屆滿時，
    不得主張續約之權利。從而，被上訴人未於租期屆滿八個月
    前通知上訴人續租與否，不構成不完全給付。
  (三)再「租賃定有期限者，其租賃關係，於期限屆滿時消滅」，
    民法第450條第1項定有明文，系爭租約係訂有一定期限之定
    期租賃，租約各條款中無自通知不續租日起延長八個月之特
    別約定，則上訴人辯稱租賃期間自被上訴人不續租日起，向
    後延長八個月云云，即無所據。況被上訴人於95年2月14日
    發函通知上訴人，上載：「一、緣依貴我雙方所簽訂之租賃
    契約，即將於九十五年十一月十四日到期，依合約第十一條
    之約定，本公司（被上訴人）須於租期期滿前八個月通知續
    租與否。二、今特函請貴公司（上訴人）來函告知，續租之
    租金金額，俾便本公司（被上訴人）作為續租與否評估參考
    」云云（原審卷第45頁），為上訴人所不爭執，顯見被上訴
    人無以原租約條件續租系爭租賃物之意，而係欲另行協商續
    租之租期、租金等條件。則上訴人辯稱被上訴人未於系爭租
    約期限屆滿八個月以前，通知上訴人續租與否，構成不完全
    給付，應依民法第227條第1項、第231條第1項規定，賠償損
    害17,494,385元，並得自保證金中扣除云云，尚屬無據。
五上訴人另辯稱系爭停車塔因被上訴人操作不當及保養不足，致
  無法使用，應賠償修復費用為260萬元云云。
  (一)查被上訴人客人廖小鳳於92年11月27日上午，欲取用停放於
    系爭汽車停車塔內第12號置車板上車號SC-5299汽車時，因
    軌道焊點斷裂，置車板及車體晃動，造成車號SC-5299車身
    與牆壁摩擦，致該輛汽車之右側後照鏡折斷、右側車門板刮
    傷、右側玻璃及車頂蓬受損等情，被上訴人計賠償廖小鳳修
    理費275,733元、代步費27,000元，計302,733元；另有DN-9
    093汽車於93年1月5日停於第10號置車板，亦因軌道焊點斷
    裂，致該車晃動受損，右側後照鏡折斷及右後車門擦傷等情
    ，為兩造所不爭執，是系爭停車塔確有無法使用之情形。
  (二)系爭停車塔因無法使用，上訴人辯稱修繕費用計260萬元，
    應由被上訴人賠償，並得自保證金中扣除，提出報價單為證
    云云（原審卷第125-127頁）。姑不論被上訴人否認該報價
    單之真正，依上訴人自認「停車場現在拆除，拆除前也沒有
    修繕」等語（原審卷第141頁），顯然上訴人並未實際支出
    上開修繕費用260萬元，即未受有任何金錢支付之積極損害
    ，基於「無損害、無賠償」之法理，上訴人辯稱其受有修繕
    費用260萬元之損害云云，即屬無據。
  (三)再被上訴人於95年11月24日將系爭租賃物返還於上訴人，為
    兩造所不爭執，上訴人將之拆除，為其自認，亦如上述，觀
    諸拆除公告載：「開工日期：96年3月15日」（原審卷第120
    頁），以上訴人於開工前須進行申請拆除執照、招標等程序
    ，顯然上訴人決定拆除時間早在96年1、2月間。被上訴人於
    95年11月24日返還租賃標的物，上訴人於受領租賃標的物後
    一、二個月間即決定將之拆除，應已評估拆除重建或修繕整
    建間之利害得失，其不可能就即將拆除之系爭停車塔支付鉅
    額修繕費後，隨即將之拆除，顯然上訴人確未受260萬元修
    繕費用之損害。
  (四)上訴人辯稱被上訴人應賠償系爭停車塔之修繕費用260萬元
    ，並自保證金中扣除云云，自屬無據。
六上訴人辯稱被上訴人承租系爭停車塔，第十年月租為137,897
  元，兩造於94年11月15日合意終止系爭停車塔之租約，被上訴
  人遲至95年11月24日始將之返還上訴人，以12個月計，上訴人
  受有1,654,764元損害，亦得自保證金中扣除等語。查被上訴
  人雖於93年4月5日發函通知上訴人自93年11月15日起終止系爭
  停車塔部分租約，然未獲上訴人同意，有原審94年度北簡字第
  14744號宣示判決筆錄可參（原審卷第103頁），另兩造不爭執
  被上訴人給付系爭停車塔之租金迄94年11月14日止不爭執（本
  院卷第166頁），苟被上訴人自93年11月15日起終止系爭停車
  塔部分之租約，焉有繼續給付租金之理，則被上訴人主張系爭
  停車塔已於93年11月15日起終止租約云云，自無可採。另被上
  訴人主張其於94年11月21日將系爭停車塔交還上訴人一節，為
  上訴人所否認，被上訴人復未舉證以實其說，再觀95年11月21
  日管收紀錄載：「5.出租人接管意見表示……(2)停車塔設備目
  前無法運作，應俟修復完成後才可接管……」等語，被上訴人
  於95年10月30日委由律師掣發之存證信函亦載：「……此外，
  汽車停車塔雖一併在17日（指95年11月17日）上午進行返還作
  業，惟其使用瑕疵之修繕問題，業已由台北地方法院審理中…
  …」（原審卷第13、29-30頁），益證被上訴人確未於94年11
  月21日將系爭停車塔返還上訴人，而係於95年11月17日兩造第
  一次移交檢查時，擬將系爭停車塔與系爭房屋一併返還上訴人
  ，再於同年月24日上訴人進行複驗時，始將系爭租賃物點交返
  還上訴人。雖兩造就被上訴人於93年1月5日起停止使用系爭停
  車塔不爭執（本院卷第166頁，），惟是否使用與是否返還系
  爭停車塔，係屬二事，被上訴人不得以其停止使用系爭停車塔
  之事實，即謂其已將系爭停車塔返還上訴人，以上，顯然上訴
  人辯稱系爭停車塔係於95年11月24日與系爭房屋一併返還上訴
  人一節與事實相符。另系爭租約第3條第1項第3款第2項約定：
  「汽車停車塔租金計九八、０００元正。……甲乙雙方同意自
  第四年起每年調整加高5％」（原審卷第8頁背面），則系爭停
  車塔第十年之租金為137,897元（98,000×1.05  ＝137,897，
  元以下四捨五入）。上訴人辯稱兩造於94年11月15日合意終止
  系爭停車塔部分之租約（原審卷第152頁），則上訴人請求被
  上訴人給付自94年11月15日起至95年11月24日止計12個月相當
  於租金之損害合計1,654,764元（137,897×12＝1,654,764，
  原審卷第152頁、本院卷第165頁背面），自屬有據，其進而辯
  稱上開損害得自保證金中扣除，亦屬有據，上訴人應返還之保
  證金，經扣除1,654,764元後，上訴人應返還18,439,621元（
  20,094,385-1,654,764＝18,439,621）。
七綜上所述，被上訴人依系爭租約第11條之約定，請求上訴人給
  付被上訴人18,439,621元，及自95年12月3日〔被上訴人於95
  年11月30日發函催告上訴人返還保證金2,200萬元，上訴人於
  同年12月1日收受該函，有上訴人之存證信函、兩造不爭執事
  項可參（原審卷第27-30、142頁），則被上訴人請求上訴人自
  95年12月3日起加計法定遲延利息，即無不當〕起至清償日止
  ，按年息5％計算之利息，於法有據，應予准許，其逾此範圍
  之請求，於法無據，應予駁回，其敗訴部分，假執行之聲請亦
  失所依據，應併予駁回。上開不應准許部分，原審為上訴人敗
  訴之判決，尚有未洽，上訴意旨指摘此部分原判決不當，求予
  廢棄改判，為有理由，應由本院予以廢棄，改判如主文第二項
  所示。上開應准許部分，原審為上訴人敗訴之判決，並依兩造
  之聲請，酌定相當擔保金分別為假執行、免為假執行之諭知，
  核無不合。上訴意旨指摘原判決此部分不當，求予廢棄改判，
  為無理由，應予駁回。
八本件因事證已臻明確，兩造其餘攻擊、防禦方法及所為之立證
  ，經審酌後認與判決之結果不生若何影響，無庸再逐一予以論
  列，合併敘明。
據上論結，本件上訴為一部有理由，一部無理由，依民事訴訟法
第450條、第449條第1項、第79條，判決如主文。
中    華    民    國    97    年    7     月    1     日
                    民事第十六庭
                        審判長法  官 沈方維
                              法  官 王淇梓
                              法  官 湯美玉
正本係照原本作成。
如不服本判決，應於收受送達後20日內向本院提出上訴書狀，其
未表明上訴理由者，應於提出上訴後20日內向本院補提理由書狀
（均須按他造當事人之人數附繕本）上訴時應提出委任律師或具
有律師資格之人之委任狀；委任有律師資格者，另應附具律師資
格證書及釋明委任人與受任人有民事訴訟法第466條之1第1項但
書或第2項（詳附註）所定關係之釋明文書影本。
中    華    民    國    97    年    7     月    3     日
                              書記官 蕭進忠
附註：
民事訴訟法第466條之1（第1項、第2項）：
對於第二審判決上訴，上訴人應委任律師為訴訟代理人。但上訴
人或其他法定代理人具有律師資格者，不在此限。
上訴人之配偶、三親等內之血親、二親等內之姻親，或上訴人為
法人、中央或地方機關時，其所屬專任人員具有律師資格並經法
院認為適當者，亦得為第三審訴訟代理人。


司法院資訊處製作；財團法人民間司法改革基金會備份。
